【裁判字號】    90,簡上,202
【裁判日期】    920909
【裁判案由】    確認本票債權關係不存在
【裁判全文】
臺灣高雄地方法院民事判決  九十年度簡上字第二○二號
    上  訴  人       乙○○
    訴訟代理人       黃振銘  律師
    被  上訴人       丙○○
    訴訟代理人       甲○○
右當事人間確認本票債權關係不存在事件，上訴人對於中華民國九十年五月十七日本
院旗山簡易庭九十年旗簡字第五九號第一審簡易判決提起上訴，本院判決如左：
    主    文
原判決廢棄。
確認被上訴人持有上訴人於民國八十八年十二月三十日所簽發票號０１７２９６號、
票面金額新台幣參拾肆萬元之本票票據債權不存在。
第一、二審訴訟費用由被上訴人負擔。
    事    實
甲、上訴人方面：
一、聲明：求為判決如主文所示。
二、陳述：除與原審判決書所載者相同茲予引用外，補稱：
（一）上訴人係中華電信股份有限公司（下稱中華電信公司）員工，因中華電信公司
      預定於八十九年將其股票上市交易，上訴人遂經友人介紹，將預定獲配之員工
      認股，計二千股，以每股八十五元，預售予未確定之第三人，上訴人並因而自
      仲介者丁麗蓉處取得訂金十萬元，為確保上訴人日後必會將該股份轉讓，上訴
      人遂預先開立票號０１７２９６號、票面金額新台幣（下同）三十四萬元之本
      票一紙（下稱系爭本票），作為違約追償之擔保。故系爭本票純係擔保債權，
      在停止條件未成就前，持票人不得對上訴人主張票據上之權利。嗣仲介者丁麗
      蓉尋得買主即被上訴人，丁麗蓉乃將系爭本票交付被上訴人以擔保債權，此為
      被上訴人持有系爭本票之緣由。
（二）詎中華電信公司僅於八十九年九月二十八日制表供員工認購股份，原告可認購
      股數僅八百六十二股，不足一張，之後中華電信公司即未再辦理員工認購股份
      事宜，並將股票上市。是上訴人既尚未取得中華電信公司配發之股票二千股，
      自無從將前開二千股股票移轉予被上訴人，上訴人實無違約可言，然被上訴人
      明知系爭本票係擔保票據，且停止條件並未成就，不得持系爭本票向上訴人追
      索票款，詎其竟主張對上訴人有三十四萬元債權，並向鈞院聲請准予強制執行
      ，經鈞院以九十年票字第五一六號民事裁定准許後，其竟又聲請鈞院對聲請人
      為強制執行，經鈞院以九十年度執字第八三二八號對上訴人之薪資為強制執行
      中，因其主張顯不實在，爰依法提起本件上訴。
三、證據：除援用原審之立證方法，另提出股權轉讓契約書影本一份、切結書影本一
    份，並聲請傳訊證人丁麗蓉。
乙、被上訴人方面：
一、聲明：求為判決駁回上訴，第二審訴訟費用由上訴人負擔。
二、陳述：除與原審判決書所載者相同茲予引用外，補稱：當時上訴人有簽委託書授
    權給丁麗蓉，丁麗蓉到台中之邢俊文律師那裡辦理簽約，上訴人本人沒有去，被
    上訴人拿了十七萬元出來買，當時上訴人願以系爭本票做為他履行契約之擔保，
    被上訴人是透過丁麗蓉向上訴人買股票，上訴人自己可配得多少股都不確定，但
    他已賣出很多張，上訴人不可以其未認購到股票拒絕給付，且本票係流通證券，
    所以上訴人應對系爭本票負責。
三、證據：援用原審之立證方法。
丙、本院依職權向中華電信公司南區電信分公司南高雄營運處函查該公司何時開放員
    工認股、現是否仍持續得由員工認股以及上訴人有無提出認購聲請。
    理      由
一、上訴人起訴主張：上訴人係中華電信公司員工，因中華電信公司預定於八十九年
    將其股票上市交易，上訴人遂經仲介者丁麗蓉之介紹，將預定獲配之員工認股，
    計二千股，以每股八十五元，預售予被上訴人，上訴人並因而自仲介者丁麗蓉處
    取得訂金十萬元，為確保上訴人日後必會將該股份轉讓，上訴人遂預先開立票號
    ０１７２９６號、票面金額新台幣（下同）三十四萬元之本票一紙（下稱系爭本
    票），作為違約追償之擔保。故系爭本票純係擔保債權，在停止條件未成就前，
    持票人不得對上訴人主張票據上之權利。詎中華電信公司僅於八十九年九月二十
    八日制表供員工認購股份，原告可認購之股數僅八百六十二股，不足一張，之後
    中華電信公司即未再辦理員工認購股份事宜，並將股票上市。是上訴人既尚未取
    得中華電信公司配發之股票二千股，自無從將前開二千股股票移轉予被上訴人，
    上訴人實無違約可言，然被上訴人明知系爭本票係擔保票據，且停止條件並未成
    就，不得持系爭本票向上訴人追索票款，詎其竟主張對上訴人有三十四萬元債權
    ，並持系爭向鈞院聲請准予強制執行，為此提起本件訴訟，求為判決系爭本票之
    債權不存在。上訴人則以：上訴人當時係授權丁麗蓉辦理簽約出售股票，被上訴
    人拿了十七萬元出來買，當時上訴人願以系爭本票做為他履行契約之擔保，上訴
    人不可以其未認購到股票拒絕給付，且本票係流通證券，所以上訴人應對系爭本
    票負責云云置辯。
二、查票據乃文義證券及無因證券，故票據上之權利義務，悉依票上所載文義定之，
    與其基礎之原因關係各自獨立。票據上權利之行使，不以其原因關係存在為前提
    ，從而執票人行使票據上權利時，就其基礎之原因關係確係有效存在，並不負舉
    證責任，故票據法第十三條前段規定：「票據債務人不得已自己與發票人或執票
    人之前手間所存抗辯之事由對抗執票人」，但若票據債務人以自己與執票人間所
    存抗辯之事由，對抗執票人，依票據法第十三條規定意旨觀之，固非法所不許，
    惟應由票據債務人就該抗辯事由負舉證之責任（最高法院七十一年度台上字第三
    四三九號判決要旨參照）。經查：
（一）上訴人主張其係中華電信公司員工，因中華電信公司預定於八十九年將其股票
      上市交易，上訴人遂經仲介者丁麗蓉之介紹，將預定獲配之員工認股，計二千
      股，以每股八十五元，預售予被上訴人，上訴人並因而自仲介者丁麗蓉處取得
      訂金十萬元，為確保上訴人日後必會將該股份轉讓，上訴人遂預先開立票號０
      １７２９６號、票面金額三十四萬元之本票一紙，作為違約追償之擔保等情，
      業據其提出股權轉讓契約書影本一份、切結書影本一份，並經證人丁麗蓉於本
      院審理時到庭證稱：「兩造簽契約書是在不同時間，上訴人先簽，簽的時候同
      時簽切結書及本票，因為買賣價金已確定，所以股權轉讓契約書第六項有關違
      約金之票號及金額是確定的，所以上訴人才簽名，至於系爭本票上之日期及金
      額是先寫好的，然後由上訴人蓋章，被上訴人何時簽的我不清楚，後來我有拿
      十二萬元給上訴人，另五萬元是仲介者的報酬」等語明確，被上訴人亦自陳其
      係透過第三人丁麗蓉向上訴人購買股票，上訴人有簽授權書給丁麗蓉等語，故
      上訴人所為上開主張，應堪信為真實。準此，系爭本票既係上訴人簽發授權仲
      介者丁麗蓉交付予被上訴人作為履約之擔保，則兩造應為該股票轉讓契約以及
      收受系爭本票之直接當事人，丁麗蓉僅係受上訴人委託辦理簽約及交付價金、
      本票之人，並非被上訴人之前手，故上訴人自得以其與被上訴人間所存之抗辯
      事由對抗被上訴人，惟揆諸前述裁判說明，上訴人仍需就此抗辯事由負舉證責
      任。
（二）觀諸該股權轉讓契約書第四條、第五條、第六條所載：「乙方（即上訴人）應
      於其取得釋股股票時，於可得過戶後七日內，將前開股票背書（或其他必要之
      方法）轉讓予甲方（即被上訴人）或甲方所指定之人，並無條件提供甲方．．
      ．．」、「乙方有下列情事之一者視為違約，乙方除應返還原甲方依本契約第
      一條所支付之金額外，尚應另外賠償甲方所給付股款之兩倍為違約金。１乙方
      所提供之在職證明書及身分證影本係經偽造、變造或冒用他人之姓名者。２乙
      方在取得釋股股份前自請離職，或因故意違反與中華電信之聘僱合約或員工規
      則致喪失員工身分者而無法取得認購股票之權利者。３乙方無故未依第三條規
      定履行轉讓及過戶者。４乙方私下將本契約所欲轉讓予甲方之股票設定質押者
      」、「關於前項違約金，由乙方予先開立票號０１７２９６，金額新台幣三十
      四萬元整之本票一紙予甲方收執，以作為違約追償之擔保，本票非連同本契約
      ，不得單獨使用」等字樣，可知兩造簽訂系爭契約當時，因上訴人尚未獲得中
      華電信公司之配股，故乃約定在上訴人取得釋股股票後，於七日內需辦理過戶
      予被上訴人，且為確保上訴人無該契約條款第五條所約定之四種違約情形，始
      簽發系爭本票以作為擔保，故上訴人主張依據兩造約定，其過戶股票之時間乃
      在取得釋股股票七日內，且系爭本票為違約擔保票據一情，應堪採信。
（三）經本院依職權向中華電信公司南區電信分公司南高雄營運處函查該公司何時開
      放員工認股、現是否仍持續得由員工認股以及上訴人有無提出認購聲請，該公
      司函覆稱：「查中華電信股份有限公司第一階段公股釋出員工認股聲明書，本
      營運處於八十九年九月二十八日制表供員工認購，並規定於八十九年十月二日
      送人事單位辦理，完成第一階段公股認購，即未再辦理員工認股事宜」、並檢
      送上訴人於八十九年九月三十日認購之中華電信公司第一階段公股釋出員工認
      股確認書一份，載明上訴人可認購股數為八百六十二股，上訴人願認購股數為
      十股，此有該公司函文二份以及員工認股確認書影本一份在卷可佐。是由上開
      資料顯示，兩造簽訂系爭契約後，上訴人僅於八十九年九月三十日認購股份十
      股，縱上訴人認足可得認購之股數，亦僅八百六十二股，尚不足二千股，而自
      斯時起，中華電信公司即未再辦理員工認購事宜。
三、按附停止條件之法律行為，於條件成就時，發生效力，民法第九十九條第一項定
    有明文。本件兩造所簽定之股票轉讓契約書乃約定上訴人取得股票七日內需辦理
    過戶，已如前述，故此契約應係以上訴人取得釋股股票為停止條件甚為明顯，惟
    上訴人可認購之股數為八百六十二股，亦如前述，故上訴人主張其未能將股份轉
    讓予被上訴人乃因其未獲得足額配股，停止條件未成就一節，應屬實在。而觀諸
    前述契約條款第五條、第六條之約定，系爭本票乃上訴人有第五條所約定四種違
    約情事時之擔保票據，今上訴人所以未能將股票過戶予被上訴人，並非有該契約
    所約定四種違約事由所造成，依約被上訴人自不得請求上訴人賠償違約金，故被
    上訴人所持有系爭本票之票據債權並未發生，從而，被上訴人起訴請求確認系爭
    本票債權不存在，為有理由，應予准許。原審為上訴人敗訴之判決，尚有未洽，
    上訴意旨指摘原判決不當，求予廢棄改判，為有理由，爰由本院予以廢棄改判主
    文第二項所示。
四、據上論節：本件上訴為有理由，依民事訴訟法第四百三十六條之一第三項、第四
    百五十條、第七十八條，判決如主文。
中      華      民      國    九十二    年      九      月      九      日
                              臺灣高雄地方法院家事法庭
~B審判長法官  朱玲瑤
~B法      官  郭貞秀
~B法      官  吳宏榮
右為正本係照原本作成。
本判決不得上訴。
中      華      民      國    九十二    年      九      月      九      日
~B法院書記官  林孝聰


司法院資訊處製作；財團法人民間司法改革基金會備份。
